臺灣高等法院民事判決　　　　　　　　96年度家上易字第26號
上　訴　人　乙○○
訴訟代理人　王耀星律師
被上訴人　　甲○○（原名辛國材）
訴訟代理人　金學坪律師
　　　　　　王令冠律師
上列當事人間回復繼承權等事件，上訴人對於中華民國96年3月2
日臺灣臺北地方法院95年度家訴字第79號第一審判決提起上訴，
本院判決如下：
    主  文
原判決廢棄，發回臺灣臺北地方法院。
    理  由
一本件上訴人主張：伊與被上訴人、訴外人辛如憶均為訴外人即
  被繼承人辛謝雙之子女，辛謝雙生前於民國93年3月18日因病
  住院治療，被上訴人利用辛謝雙重病意識不清之際，違反其意
  思，偽造其同意處分不動產之文書，而將辛謝雙所有坐落於台
  北市○○段○○段646地號土地（下稱系爭土地）及其上建物（
  門牌號碼：台北市○○路○段261巷34弄27號、面積25.73平方
  公尺，下稱系爭建物，與土地部分合稱系爭房地）應有部分8
  分之1，以贈與為原因，移轉登記於被上訴人名下，是項贈與
  契約及所有權移轉登記均屬無效。又縱認辛謝雙為避免遺產稅
  ，而同意由被上訴人代為處理財產，然辛謝雙從未表示要將系
  爭房地贈與被上訴人，真意係要將系爭房地於其死後充作遺產
  平均分配與各子女。嗣辛謝雙於94年2月7日去世，系爭房地屬
  辛謝雙之遺產，應由兩造及訴外人辛如憶共同繼承，爰依應繼
  分之比例，求為被上訴人將系爭土地所有權及系爭建物應有部
  分各8分之1移轉登記予伊之判決（上訴人於本院就系爭建物部
  分更正求為判命被上訴人移轉應有部分4分之1）。原法院以上
  訴人主張系爭房地之移轉登記有無效之原因，而上訴人未請求
  塗銷登記，即逕行請求被上訴人移轉登記系爭房地所有權予上
  訴人，顯無理由，爰不經言詞辯論逕為判決駁回上訴人之起訴
  及假執行之聲請。
二按第一審之訴訟程序有重大之瑕疵者，第二審法院得廢棄原判
  決，而將該事件發回原法院，但以因維持審級制度認為必要時
  為限，民事訴訟法第451條第一項定有明文。次按當事人主張
  之事實，究應適用何種法律，往往影響裁判之結果，為防止法
  官未經闡明逕行適用法律，而對當事人產生突襲性裁判，法院
  除令當事人就事實為適當陳述及辯論外，亦應令其就法律觀點
  為必要之陳述及作適當完全之辯論，倘未踐行此項闡明之義務
  ，使得各盡其攻擊防禦之能事，遽行作為判決之基礎，即與民
  事訴訟法第199條第1項、第2項及第296條之1第1項規定有違，
  是審判長為達成闡明之目的，必要時得與雙方當事人，就訴訟
  之法律關係為事實上及法律上之討論及提出問題，並向當事人
  發問或曉諭，令其為適當完全之辯論，俾法官藉公開其認為重
  要之法律觀點，促使當事人為必要之聲明、陳述或提出證據，
  最高法院96年度台上字第732號民事判決要旨參照。查，本件
  依上訴人所主張之事實，除主張贈與契約無效外，復認系爭房
  地縱以贈與為原因移轉登記至被上訴人名下，然因兩造母親即
  訴外人辛謝雙並無贈與之意思，而係為避免遺產稅，是該不動
  產仍屬辛謝雙之遺產，被上訴人應於辛謝雙死後，移轉系爭房
  地予繼承人，故其除主張系爭房地之移轉登記有無效原因外，
  尚主張辛謝雙與被上訴人間有為避免遺產稅之目的之契約關係
  ，被上訴人有依約移轉系爭房地之義務，而原法院顯漏未審酌
  及此，遽未經言詞辯論判決駁回上訴人之訴，已有未合。又原
  法院未依民事訴訟法上揭規定向上訴人闡明依其主張所生之法
  律效果，並就法律觀點向其為發問或曉諭，令為適當完全之辯
  論，促使其為必要聲明、陳述或提出證據，遽認上訴人未先訴
  請塗銷登記，顯無法達成上訴人起訴之目的，逕為判決駁回上
  訴人之訴，亦有未當。基此，原法院漏未審酌上訴人主張之契
  約關係，且未經言詞辯論踐行闡明義務，遽予判決駁回上訴人
  之訴，其訴訟程序自屬有重大之瑕疵，依此所為之判決，亦屬
  違背法令。而上訴人復不同意由第二審法院就該事件自為實體
  之裁判，以補正上開訴訟程序之瑕疵。則為維持審級制度，自
  有將本事件發回原審法院更為裁判之必要。從而，上訴人執此
  指摘原判決不當，求予廢棄，將本事件發回原審法院更為裁判
  ，以維審級之利益，自屬有理由。爰不經言詞辯論將原判決廢
  棄，發回原審法院重行審理，以符法制。
三據上論結，本件上訴為有理由。依民事訴訟法第453條、第451
  條第1項，判決如主文。
中　　華　　民　　國　　96　　年　　7 　　月　　31　　日
                    民事第九庭
                        審判長法　官  黃熙嫣
　　　　　　　　　　  　　　　法　官  呂太郎
　　　　　　　　　　　  　　　法　官  楊力進
正本係照原本作成。
不得上訴。
中　　華　　民　　國　 960　　年　　8 　　月　　2 　　日
　　　　　　　　　　　　　　　書記官  蕭進忠
